【裁判字號】    97,上易,132
【裁判日期】    970521
【裁判案由】    損害賠償
【裁判全文】
臺灣高等法院臺中分院民事判決  97年度上易字第132號
上  訴  人    辛○○
                        （送達代收人  何志揚律師）
被  上訴人    戊○○
              丙○○
              甲○○
              乙  ○
              庚○○
              己○○
兼上列五人共
同訴訟代理人  丁○○    住台中市○區○○路107巷16號
上列當事人間請求損害賠償事件，上訴人對於中華民國96年12月
31日臺灣臺中地方法院96年度重訴字第393號第一審判決，提起
上訴，本院於97年5月7日言詞辯論終結，判決如下：
    主      文
原判決關於命上訴人給付被上訴人各超過新臺幣貳拾參萬柒仟玖
佰玖拾參元本息部分及該部分假執行之宣告，暨訴訟費用（確定
部分除外）之裁判均廢棄。
上開廢棄部分，被上訴人在第一審之訴及假執行之聲請均駁回。
其餘上訴駁回。
第一、二審訴訟費用除確定部分外，由上訴人負擔二分之一，餘
由被上訴人負擔。
    事實及理由
一本件上訴人上訴聲明，求為判決：(一)原判決關於命上訴人給付
  被上訴人各超過新臺幣（下同）16萬7993元本息部分及該部分
  假執行之宣告，暨訴訟費用（確定部分除外）之裁判均廢棄；
  (二)上開廢棄部分，被上訴人在第一審之訴及假執行之聲請均駁
  回；(三)關於第一項部分上訴人如受不利判決，願供擔保，請准
  宣告免為假執行。被上訴人答辯聲明，求為判決：上訴駁回。
二被上訴人主張：上訴人於民國96年6月8日上午9時許駕駛車牌
  JPJ-260號重機車沿臺中縣北區○○路由東往西行駛，途經同
  路153-1號前，應注意車前狀況並隨時採取必要之安全措施，
  而依當時天候路況亦無不能注意之情形，竟疏於注意貿然前進
  ，適被害人即伊七人之母林蔡秀琴徒步沿同路同向步行至上址
  前，上訴人騎乘該重機車不慎自後方撞及林蔡秀琴，致林蔡秀
  琴倒地受有枕部挫傷、左手肘擦挫傷等傷害，經送醫急救，延
  至同年月12日10時50分許因顱內出血、頭部外傷不治死亡。上
  訴人因不法行為，對伊所受殯葬費共32萬8790元、精神慰藉金
  各100萬元之損害，自應負侵權行為之賠償責任等情，爰依民
  法第184條第1項前段、第192條第1項及第194條之規定，本於
  侵權行為損害賠償請求權，求為命上訴人給付伊32萬8790元及
  各100萬元暨均加計法定遲延利息之判決（原審判命上訴人給
  付被上訴人各30萬7993元本息，駁回被上訴人其餘之請求，被
  上訴人就其敗訴部分未聲明不服，已告確定；上訴人僅就原判
  決關於命其給付各超過16萬7993元本息部分提起上訴，餘未聲
  明不服，亦告確定）。
三上訴人則以：伊就上開車禍發生之事實，坦承確有過失。而林
  蔡秀琴於事發當日係持雨傘徒步行走於外側車道，並未行走於
  人行紅磚道，顯已違反道路交通安全規則第133條第1項規定，
  其違規行為同為本事故之發生原因，自有民法第217條第1項所
  定與有過失之適用。至被上訴人所支付殯葬費其中進塔儀式餐
  費6千元，非屬必要之殯葬費。又被上訴人請求之精神慰藉金
  過高，應以每人各50萬元為上限等語，資為抗辯。
四關於：(一)殯葬費部分：被上訴人辦理被害人林蔡秀琴喪葬事宜
  ，支出殯葬費32萬8790元，除進塔儀式費6千元外，其餘32萬
  2790元得請求賠償。(二)被上訴人七人均為林蔡秀琴之子女，被
  上訴人丙○○係高職畢業，現為計程車司機，名下無不動產；
  戊○○係大學畢業，現為國中教師，名下有房地；甲○○係大
  學畢業，現為家管，名下有房地3筆；乙○係碩士畢業，現為
  家管，名下無不動產；庚○○係大學畢業，現為家管，名下有
  房地2筆；丁○○係高中畢業，現為幼稚園員工，名下無不動
  產；己○○係碩士畢業，現為幼稚園園長，名下有房地。上訴
  人則為小學畢業，從事經營路邊攤，每月收入1萬餘元，名下
  有房屋1筆、土地2筆、汽車1輛，房地有設定抵押。(三)第一審
  判決所認定過失比例：上訴人為十分之七、林蔡秀琴應負擔十
  分之三與有過失責任。(四)被上訴人於事故發生後已領取強制汽
  車責任險保險金150萬元。以上，為兩造不爭執之事項。又被
  上訴人主張上訴人於上開時地駕駛重機車違規肇事，致林蔡秀
  琴死亡之事實，業經臺灣省臺中市區車輛行車事故鑑定委員會
  鑑定結果認為上訴人為肇事主因，林蔡秀琴為肇事次因，此有
  鑑定意見書乙份附卷足稽，復有道路交通事故調查報告表(一)、
  (二)及臺中市○○○道路交通事故黏貼紀錄表足稽；且據臺灣臺
  中地方法院（下稱臺中地院）96年度交易字第578號刑事判決
  認定上訴人疏於注意車前狀況而貿然前駛為有過失，判處罪刑
  確定，復有臺中地院檢察署96年度相字第950 號、96年度偵字
  第15891號、臺中地院96年度交易字第578號卷宗及刑事判決足
  資參按。被上訴人此部分之主張，堪信為真實。
五按因故意或過失，不法侵害他人之權利者，負損害賠償責任。
  又不法侵害他人致死者，對於支出殯葬費之人，亦應負損害賠
  償責任。又不法侵害他人致死者，被害人之子、女，雖非財產
  上之損害，亦得請求賠償相當之金額，民法第184條第1項前段
  、第192條第1項及第194條分別規定甚明。本件上訴人駕車過
  失肇事以致林蔡秀琴死亡，該過失行為與林蔡秀琴之死亡間具
  有相當因果關係，而被上訴人分別為林蔡秀琴之子女，有繼承
  系統表及戶籍謄本影本各1紙為證，依上規定，被上訴人請求
  上訴人賠償殯葬費、精神慰藉金，自屬有據。茲分述如下：
  (一)殯葬費部分：被上訴人主張其等為林蔡秀琴辦理喪葬事宜，
    支出殯葬費計32萬8790元，提出喪葬明細表1份、收據3紙、
    規費收據及統一發票並進塔證明書各1紙均影本為證，除進
    塔儀式費6千元外，其餘32萬2790元為上訴人所不爭，難認
    非屬必要之殯葬費，被上訴人自得請求上訴人賠償。
  (二)精神慰藉金部分：按慰藉金之賠償須以人格權遭遇侵害，使
    精神上受有痛苦為必要，其核給之標準固與財產上損害之計
    算不同，然非不可斟酌雙方身分資力與加害程度，及其他各
    種情形核定相當之數額（最高法院51年台上字第223號判例
    參照）。本件上訴人因過失違規肇事致林蔡秀琴死亡（歿時
    年78歲），被上訴人均為林蔡秀琴之子女，遭逢喪親變故，
    精神上自感痛苦。查被上訴人丙○○係高職畢業，現為計程
    車司機，收入不穩定，名下無不動產；戊○○乃大學畢業，
    原任國中教師，現已退休，有房地；甲○○係大學畢業，為
    家庭主婦，有房地3筆；乙○係碩士畢業，現為家管，無不
    動產；庚○○係大學畢業，為家庭主婦，有房地2筆；丁○
    ○係高中畢業，現為幼稚園員工，擔任娃娃車司機，月薪2
    萬元，無不動產；己○○係碩士畢業，現為幼稚園園長，有
    房地。而上訴人為小學畢業，育有1子2女，經營路邊攤，每
    月收入僅1萬餘元，有中古汽車1輛及1棟位於台中市○區○
    ○段之房地，已設定不動產第1、2順位依次240萬元、540萬
    元之最高限額抵押權，目前借款650萬元，每月須償還臺灣
    土地銀行貸款利息1萬多元，此據兩造各自陳明，亦有財政
    部臺灣省中區國稅局財產歸屬資料清單、95年度綜合所得稅
    各類所得資料清單、土地及建物登記謄本、全國財產稅總歸
    戶財產查詢清單、稅務電子閘門財產調件明細表等可憑。爰
    斟酌兩造之身分、地位、經濟能力及被上訴人所受精神上痛
    苦等一切情狀，應認被上訴人請求精神慰藉金各於60萬元為
    屬適當。
  (三)以上，被上訴人得請求上訴人給付之金額合計452萬2790元
    （計算式：32萬2790元＋〔60萬元×7〕＝452萬2790元）。
六又按行人應在劃設之人行道行走，在未劃設人行道之道路，應
  靠邊行走，並不得在道路上任意奔跑、追逐、嬉戲或坐、臥、
  蹲、立，阻礙交通，道路交通安全規則第133條第1項定有明文
  。又道路交通管理處罰條例第78條第2項對於行人在道路上不
  在劃設之人行道通行，明定處以罰鍰。又損害之發生或擴大，
  被害人與有過失者，法院得減輕賠償金額或免除之，亦為民法
  第217條第1項所明定。本件肇事原因經臺灣省臺中市區車輛行
  車事故鑑定委員會鑑定結果，以：上訴人駕駛重機車疏未注意
  車前狀況追撞及同向行走之行人，為肇事主因；行人林蔡秀琴
  未走人行道且不當沿慢車道中間而未靠邊行走，為肇事次因（
  見原審卷48頁背面）。即上訴人亦自承其應負十分之七過失比
  例之責任。是被害人林蔡秀琴對於本件車禍損害之發生既與有
  過失，被上訴人請求上訴人賠償損害，自應承擔林蔡秀琴之過
  失，審酌雙方過失之輕重及其原因力之強弱，被上訴人應承擔
  之過失比例為十分之三，據此減輕上訴人之賠償責任，則被上
  訴人得請求賠償之金額為316萬5953元（計算式：452萬2790元
  ×0.7＝316萬5953元）。
七末按保險人依強制汽車責任保險法規定所為之保險給付，視為
  被保險人損害賠償金額之一部分；被保險人受賠償請求時，得
  扣除之，為強制汽車責任保險法第32條所明定。揆其立法目的
  ，在於保險人之給付乃由於被保險人支付保險費所生，性質上
  屬於被保險人賠償責任之承擔或轉嫁，自應視為被保險人損害
  賠償金額之一部分，為避免受害人雙重受償，被保險人受賠償
  請求時，自得扣除之。本件被上訴人於事故發生後已領取強制
  汽車責任險保險金150萬元，為兩造不爭之事實，依上規定，
  自應予以扣除。而被上訴人對於殯葬費之支出並未表明係由何
  人支出，此應按被上訴人之人數平均。因而，被上訴人得請求
  上訴人給付之金額各為23萬7993元（計算式：〔316萬5953元
  －150萬元〕÷7＝23萬7993元，角以下四捨五入）。
八綜上所述，被上訴人本於侵權行為損害賠償請求權，請求上訴
  人給付伊各於23萬7993元，及均自起訴狀繕本送達翌日即96年
  7月28日起至清償日止按年息5%計算之利息，應予准許；逾此
  部分所為請求，不應准許。上開應准許部分，原審判命上訴人
  給付，並宣告假執行，核無不合。上訴論旨，指摘原判決所命
  此部分給付各超過16萬7993元本息部分為不當，聲明廢棄，非
  有理由，應駁回其上訴。原審就超過上開應准許部分，為上訴
  人敗訴之判決，並為假執行之宣告，尚有未洽。上訴意旨，指
  其失當，求予廢棄改判，非無理由，應由本院將原判決此部分
  予以廢棄，改判為如主文第2項所示。又原判決所命給付之金
  額，其中經上訴人提起上訴而受不利判決部分僅為49萬元（計
  算式：〔23萬7993元－16萬7993元〕×7 = 49萬元），未逾新
  臺幣150萬元，一經本院宣示即告確定，自無依上訴人陳明以
  供擔保為條件宣告免為假執行之必要，併此敘明。
九據上論結，本件上訴為一部有理由、一部無理由。依民事訴訟
  法第450條、第449條第1項、第79條、第85條第1項前段，判決
  如主文。
中    華    民    國    97    年    5     月    21    日
                  民事第一庭    審判長法  官  吳火川
                                      法  官  饒鴻鵬
                                      法  官  簡清忠
以上正本係照原本作成。
不得上訴。
                                      書記官  鄧智惠
中    華    民    國    97    年    5     月    22    日
                                                      Ａ


司法院資訊處製作；財團法人民間司法改革基金會備份。
